臺灣南投地方法院民事裁定
110年度監宣字第54號
聲  請  人  胡氏貞  

代  理  人  葉玲秀律師（法扶律師）
複代理人    陳政佑律師
相  對  人  范文成（即PHAM VAN THANH）



上列聲請人對於相對人聲請監護宣告事件，本院裁定如下：
    主    文
一、宣告范文成即PHAM VAN THANH（男，越南國籍人，西元0000
    年0月0日出生，護照號碼：M0000000號）為受輔助宣告之人
    。
二、選定胡氏貞（女，民國00年00月00日出生，身分證統一編號
    ：Z000000000號）為受輔助宣告人范文成即PHAM VAN THANH
    之輔助人。
三、程序費用由受輔助宣告人范文成即PHAM VAN THANH負擔。
    理    由
一、按凡在中華民國有住所或居所之外國人，依其本國及中華民
    國法律同有受監護、輔助宣告之原因者，得為監護、輔助宣
    告。前項監護、輔助宣告，其效力依中華民國法律；監護，
    依受監護人之本國法。但在中華民國有住所或居所之外國人
    有下列情形之一者，其監護依中華民國法律：一、依受監護
    人之本國法，有應置監護人之原因而無人行使監護之職務。
    二、受監護人在中華民國受監護宣告。輔助宣告之輔助，準
    用前項規定。涉外民事法律適用法第12條、第56條定有明文
    。經查，本件相對人范文成即PHAM VAN THANH（以下簡稱相
    對人）為越南社會主義共和國（以下簡稱越南國）人，於民
    國108年1月8日與我國國民即聲請人胡氏貞結婚，並依親來
    臺，兩造共同於南投縣○○鎮○○路○段000號生活等情，業具聲
    請人提出其戶籍謄本、相對人之護照、兩造結婚證書等件影
    本在卷；而相對人既在我國境內設有居所，並於居住期間發
    生車禍受傷，則揆諸前揭法律規定，若相對人依其本國法即
    越南國法律及我國法律同有受監護、輔助宣告之原因，本院
    即得對相對人為監護、輔助宣告，且其受監護、輔助宣告之
    效力，以及其監護人、輔助人之監護、輔助行為及內容，均
    應適用我國法律，核先敘明。
二、聲請意旨略以：聲請人胡氏貞為相對人之配偶，相對人因於
    109年11月2日下午2時20分許，騎乘機車發生嚴重車禍，受
    有外傷性顱內出血等傷害，經治療後目前日常生活需專人照
    護，顯不能為意思表示或受意思表示，或不能辨識其意思表
    示之效果，已達監護宣告之程度。而相對人為越南國籍人，
    目前僅其配偶即聲請人在臺，故聲請人願擔任相對人之監護
    人，至有關擔任會同開具財產清冊之人部分，因相對人在臺
    已無其他親屬，且因新冠肺炎疫情關係其越南家人無法來臺
    處理事宜，爰請求指定由南投縣政府職務指派之社工員擔任
    會同開具財產清冊之人。又若依相對人心智狀況，倘鈞院認
    為相對人未達民法第14條第1項所定應為監護宣告之情形，
    則請求依同法第14條第3項為輔助之宣告，並由聲請人擔任
    相對人之輔助人等語。
三、次按，對於因精神障礙或其他心智缺陷，致其為意思表示或
    受意思表示，或辨識其意思表示效果之能力，顯有不足者，
    法院得因本人、配偶、四親等內之親屬、最近1年有同居事
    實之其他親屬、檢察官、主管機關或社會福利機構之聲請，
    為輔助之宣告；法院對於監護宣告之聲請，認為未達應受監
    護宣告之程度，而有輔助宣告之原因者，得依聲請或依職權
    以裁定為輔助之宣告。我國民法第15條之1第1項、家事事件
    法第174條第1項定有明文。又按，越南國民法（DÂN SỰ）第
    22條第1項前段規定：「Khi một người do bị bệnh tâm th
    ần hoặc mắc bệnh khác mà không thể nhận thức, làm ch
    ủ được hành vi thì theo yêu cầu của người có quyền, 
    lợi ích liên quan hoặc của cơ quan, tổ chức hữu quan
    , Tòa án ra quyết định tuyên bố người này là người m
    ất năng lực hành vi dân sự trên cơ sở kết luận giám 
    định pháp y tâm thần.（個人患有精神疾病或其他無法認
    知及控制其行為之疾病時，法院應依利益關係人或有關單位
    、組織之請求，並依據司法精神病學鑑定裁定報告，宣告該
    個人為喪失民事行為能力人)。」、第23條第1項規定：「Ng
    ười thành niên do tình trạng thể chất hoặc tinh thần
     mà không đủ khả năng nhận thức, làm chủ hành vi như
    ng chưa đến mức mất năng lực hành vi dân sự thì theo
     yêu cầu của người này, người có quyền, lợi ích liên
     quan hoặc của cơ quan, tổ chức hữu quan, trên cơ sở
     kết luận giám định pháp y tâm thần, Tòa án ra quyết
     định tuyên bố người này là người có khó khăn trong 
    nhận thức, làm chủ hành vi và chỉ định người giám hộ
    , xác định quyền, nghĩa vụ của người giám hộ.（因身
    體或精神狀況致無法認知或控制其行為，但尚未喪失民事行
    為能力之成年人，法院應依該個人或利益關係人或有關單位
    、組織之請求，並依據司法精神病學鑑定裁定報告，宣告該
    個人為認知、行為控制困難之人，並指定監護人、酌定監護
    人之權利義務）。」（越南文版本見越南司法部網站之中央
    法律文件中央數據庫網頁，編號91/2015/QH13，110年12月1
    4日造訪網址：http://vbpl.vn/TW/Pages/vbpq-toanvan.as
    px?ItemID=95942&Keyword=D%C3%82N%20S%E1%BB%B0；中文
    版本見本院卷聲請人於110年12月28日陳報六狀所附越南國
    民法第三章第一節即第16條至24條條文之中譯本）。
三、經查：
　㈠聲請人主張之事實，業據其提出佛教慈濟醫療財團法人台中
    慈濟醫院診斷證明書3件影本、埔基醫療財團法人埔里基督
    教醫院診斷證明書等件為證；另本院審驗相對人之心神狀況
    ，於鑑定人即埔基醫療財團法人埔里基督教醫院趙若梅醫師
    前，偕越南語通譯到場訊問相對人，相對人對本院之訊問，
    關於其姓名、生日、國籍、於越南國之住所位置、父母是否
    健在、有幾個兄弟姊妹、兄弟姊妹是否有在臺灣、如何到醫
    院、配偶名稱、有無生育、結婚多久、在哪結婚、來臺做什
    麼、幾點起床及用膳、今天是否有用膳、午餐吃什麼、餐點
    何人準備、是否回過越南、是否有自行出去買早午餐等問題
    ，皆能清楚回答，惟就其現位於何縣市、早餐吃什麼、有無
    出過車禍、簡單之數學問題（99＋2、13-9為何）則未能正確
    回答，可見其認知辨識及為意思表示之能力有所欠缺；而經
    該院鑑定結果，認定相對人之精神科診斷為器質性腦功能障
    礙，輕度。相對人在日常生活可有部分自理能力，在涉及較
    困難、複雜之決策，像是管理金錢、投資行為，或需要進行
    高層次認知抽象思考之社會情況較難以判斷。其意思表達能
    力、意思接受能力和意思判斷能力在應付一般之社會、經濟
    或法律行為上顯有不足，建議需有人輔助其經濟行為之決定
    。相對人自腦傷後至今已有一年多，在前半年復健黃金期有
    進展，但近半年未有明顯進步，目前評估其認知功能要進步
    到正常水平狀態之可能性不大等語，有該院110年11月16日
    埔基醫字第1100020886B號函檢送相對人之精神鑑定報告書1
    份在卷足憑。
　㈡綜合上開精神鑑定結果及相對人接受本院訊問之情狀，本院
    認相對人之精神狀態，尚非完全不能為意思表示或受意思表
    示，亦非完全不能辨識其意思表示之效果，故未達應受監護
    宣告之程度，惟其為意思表示或受意思表示，或辨識其意思
    表示效果之能力，因受器質性腦功能障礙之影響，致其認知
    功能不佳，而顯有不足之情形，有受輔助宣告之必要，是依
    上開我國民法規定，相對人確有受輔助宣告之原因；又根據
    上開精神科醫師所製作之醫院鑑定報告意見，相對人之精神
    或疾病，並未達使其不能認知或控制其行為之程度，惟依其
    身體及精神狀態，建議需有人輔助其經濟行為之決定，是依
    上開越南國民法第23條第1項之規定，亦有宣告該個人為認
    知、行為控制困難之人之必要，而有越南國民法之受輔助宣
    告之原因。
　㈢是以，依上開說明，相對人現固未有受監護宣告之原因，惟
    依相對人目前之狀況，無論依相對人之本國法即越南國民法
    第23條第1項及我國民法第15條之1第1項，相對人均同有受
    輔助宣告之原因，而得為輔助宣告。故聲請人聲請對相對人
    為輔助之宣告，為有理由，應予准許。
四、再按，受輔助宣告之人，應置輔助人。輔助人及有關輔助之
    職務，準用民法第1111條至第1111條之1規定。法院為輔助
    之宣告時，應依職權就配偶、四親等內之親屬、最近一年有
    同居事實之其他親屬、主管機關、社會福利機構或其他適當
    之人選定一人或數人為輔助人。而法院選定輔助人時，應依
    受輔助宣告之人之最佳利益，優先考量受輔助宣告之人之意
    見，審酌一切情狀，並注意下列事項：一、受輔助宣告之人
    之身心狀態與生活及財產狀況。二、受輔助宣告之人與其配
    偶、子女或其他共同生活之人間之情感狀況。三、輔助人之
    職業、經歷、意見及其與受輔助宣告之人之利害關係。四、
    法人為輔助人時，其事業之種類與內容，法人及其代表人與
    受輔助宣告之人之利害關係。我國民法第1113條之1、第111
    1條、第1111條之1亦定有明文。經查，本院審酌相對人無子
    嗣；而聲請人胡氏貞為相對人之配偶，誼屬至親，照料相對
    人生活起居，負擔相對人生活開銷，其健康狀況良好，並有
    意願出任輔助人一職，而相對人之父即Phạm văn Nghị、母
    即Phạm Thị Hoan，以及兄長即Phạm văn Quyết、Phạm văn 
    Tiến、Phạm văn Tới、Phạm văn Tân均未在臺，並皆同意由
    聲請人擔任相對人之監護人，此有陳報狀、經我國駐越南台
    北經濟文化辦事處認證之中文及越南版確認書、同意書在卷
    可稽。綜上，堪認由聲請人擔任輔助人，符合相對人之最佳
    利益，爰選定聲請人為相對人之輔助人。
五、又聲請人雖同時提出由南投縣政府職務指派之社工人員為會
    同開具財產清冊之人選，然由民法第15條之2規定可知，受
    輔助宣告之人並未喪失行為能力，且依法並未完全剝奪其財
    產處分權。再參酌同法第1113條之1規定，並無準用同法第1
    094條、第1099條及第1099條之1、第1103條第1項之規定，
    亦即受輔助宣告人之財產，不由輔助人管理，輔助人對於受
    輔助宣告人之財產，並無規定須與經法院或主管機關所指定
    之人會同開具財產清冊。本件相對人之精神或心智狀況尚未
    達監護宣告之程度，而由本院對相對人為輔助之宣告，業如
    前述，揆諸上開說明，本件毋庸指定會同開具財產清冊之人
    ，附此敘明。
六、程序費用負擔之依據：家事事件法第177條第2項、第164條
    第2項。　　
中　　華　　民　　國　　110 　年　　12　　月　　29　　日
                家事法庭    法  官　黃立昌
以上正本係照原本作成。
如對本裁定抗告，須於裁定送達後10日內向本院提出抗告狀，並
應繳納抗告費新臺幣1,000元。
中　　華　　民　　國　　110 　年　　12　　月　　29　　日
                            書記官　古紘瑋